【裁判字號】    94,訴,1937
【裁判日期】    950227
【裁判案由】    確認地上權登記等
【裁判全文】
臺灣臺中地方法院民事判決  94年度訴字第1937號
原      告  甲○○
                        號
訴訟代理人  林士傑律師
複  代理人  陳世川律師
被      告  財政部國有財產局臺灣中區辦事處
法定代理人  丁○○
訴訟代理人  洪嘉鴻律師
複代理人    文昌律師
            鄭晃奇律師
上列當事人間請求確認地上權登記等事件，本院於民國95年2月1
4日言詞辯論終結，判決如下：
    主    文
原告之訴駁回。
訴訟費用由原告負擔。
    事實及理由
一、原告起訴主張：(一)緣原告自民國（下同）52年4月15日起即
    以行使地上權之意思而占有坐落台中市○○區○○段236地
    號之國有土地（以下簡稱系爭土地）至今，占有時間已逾40
    年，依時效取得地上權之規定，原告於92年10月27日向台中
    市中興地政事務所申請地上權面積複丈及地上權登記申請登
    記為地上權人，惟遭台中市中興地政事務所駁回申請，經提
    起訴願，由台中市政府撤銷原處分，中興地政事務所遂依法
    於94年3月25日辦理公告，但於公告期間被告表示異議，於
    94年6月3日經調處後以原告未能舉證其係基於行使地上權之
    意思而占有系爭土地而予以駁回。故本件雙方在法律上地位
    即有不安狀態而須以確認判決予以除去，是有確認之利益存
    在。(二)查原告占有系爭土地種植樹薯等竹木，曾向台中市南
    屯區公所申報，並有當地里長及鄰人乙○○、邱宜德之四鄰
    證明可證，又系爭土地目前仍由原告占有中，即可堆定原告
    自52年至今為繼續占有。(三)又所謂行使地上權之意思，係指
    占有人有在他人土地上有建築物或竹木而使用該土地之意思
    。原告於占有系爭土地之初，在主觀上即在系爭土地上種植
    竹木，並以使用他人土地為目的，此由原告於占有時即向南
    屯區公所為擅墾之申報，原告占有之初即知系爭土地乃屬國
    有，故絕非以所有之意思占有系爭土地。是原告確係以行使
    地上權之意思而公開、和平占有系爭土地達20年以上，依法
    自得申請登記為地上權人，為此提起本訴。並聲明：(一)確認
    原告在被告所有之系爭土地上如附圖所示A部分，面積1238.
    82平方公尺有地上權登記請求權存在。(二)被告就前項所示之
    土地應容忍原告辦理地上權登記。
二、被告則以：(一)原告於92年8月1日主動以書面向被告自承占用
    系爭土地，並申請繳納使用補償金，惟地上權非必有地租之
    約定，且原告先前並無因占用系爭土地繳納任何金錢予被告
    之事實，故原告向被告申請繳納使用補償金，顯係自認其為
    無權占有，希以獲得被告同意讓其繼續占用；但被告於92年
    9 月24日發文拒絕原告繼續占用後，原告始再改以時效取得
    地上權為其主張，以圖維持其繼續占用系爭土地之利益，故
    客觀上原告並未以地上權之意思占用系爭土地如附圖所示A
    部分土地達20年以上，自不符時效取得之要件，原告自無地
    上權登記請求權存在。(二)原告所提出之收據影本並無機關關
    防及機關首長之章戳，形式上已難信為真。其次，該收據記
    載原告占用土地為台中市南屯區○○○段308之4地號，面積
    為4000平方公尺，但原告主張所占用之A部分土地，面積為1
    238.82平方公尺，而系爭土地之面積為50676.91平方公尺；
    縱認原告52年所占用之上開308之4地號土地範圍在系爭土地
    上，但面積既然不同，則原告所占用之位置顯然並非相同，
    故原告並未就其自52年起即占用A部分土地提出證明。至於
    四鄰證明書亦僅載明原告自52年起占用系爭土地，並無土地
    位置標示，且該證明書記載占用面積約300坪（即約992平方
    公尺），核與A部分土地面積相差達200平方公尺以上，自不
    足以證明與原告所主張之占用土地一致。(三)又原告自承於52
    年4月15日起即以行使地上權之意思繼續占用A部分土地，則
    其應於72年間即有地上權登記請求權，而該地上權登記請求
    權亦屬請求權之一，自有時效消滅之適用，惟原告遲至92
    年始向被告主張，顯已罹於時效，被告自無容忍地上權登記
    之義務等語，資為抗辯。並聲明：原告之訴駁回。
三、本件兩造不爭之事項：
  (一)台中市○○區○○段236地號土地為被告所掌管之國有土地
    。原告起訴狀附圖所示A部分土地為上開236地號土地之一部
    分，目前由原告占有中。
  (二)上開236地號土地於重測前為台中市南屯區○○○段308之50
    地號土地，該308之50地號土地係自同段308之4地號土地中
    分割新增。
  (三)原告於92年10月27日向地政機關就A部分土地申請時效取得
    地上權登記，並由地政機關於94年3月25日依法公告，被告
    則於公告期間屆滿前提出異議。
  (四)兩造於94年6月3日曾就本件時效取得地上權異議事件進行調
    處，調處結果不成立。
  (五)對於原告提出之系爭土地謄本、台中市政府不動產糾紛調處
    記錄表、台中高等行政法院93年度訴字第231號判決、台中
    市政府93年第81號訴願決定書、台中市中興地政事務所公告
    、收據影本、證明書影本、台灣台中地方法院檢察署檢察官
    93年度偵字第14463號竊佔案件不起訴處分書之形式上真正
    ，被告不爭執。
  (六)原告於92年10月27日向地政機關就Ａ部分土地申請時效取得
    地上權登記前，被告或第三人並沒有向原告請求返還系爭Ａ
    部分土地之占有。
四、本件兩造爭執所在厥為：(一)原告是否以行使地上權的意思，
    占有Ａ部分之土地？(二)原告是否自52年4月15日起繼續和平
    占有Ａ部分土地迄今日為止？(三)若原告取得地上權登記請求
    權，被告是否有容忍登記之義務？茲分別說明如下：
  (一)按地上權為一種物權，主張取得時效之第一要件須為以行使
    地上權之意思而占有，若依其所由發生之事實之性質，無行
    使地上權之意思者，非有變為以行使地上權之意思而占有之
    情事，其取得時效，不能同時進行（最高法院64年台上字第
    2552號判例要旨參照）。而地上權係以在他人之土地上有建
    築物、或其他工作物，或竹木為目的而使用其土地之權（參
    照民法第832條），是依時效取得地上權，須以行使地上權
    之意思而占有他人土地，即以在他人土地有建築物、或其他
    工作物，或竹木為目的之意思而占有他人之土地，是並非占
    有他人土地均可依時效取得地上權，占有他人之土地，若非
    以行使地上權之意思，即應至占有人變更以行使地上權之意
    思，始能起算取得時效之期間。又主張因時效取得地上權者
    ，依民法第772條準用同法第769條或第770條之規定，須以
    行使地上權之意思而占有他人之土地，經過一定之期間，始
    得請求登記為地上權人。此項意思依民法第944條第1項之規
    定既不在推定之列，故須由占有人負證明之責。但查占有他
    人之土地使用，雖可能係以行使地上權之意思占有，亦可能
    係以取得土地所有權之意思占有，也可能僅係單純之使用土
    地，而無任何行使權利之意思。是占有土地之人，尚不得僅
    憑占有之事實，主張其占有即係以行使地上權之意思為之。
    （最高法院87年台上字第1284號、同院83年台上字第2254號
    判決要旨參考）。本件原告主張行使地上權之意思乃當事人
    之主觀意思，應以當事人之主觀意識為準，故原告既主張其
    主觀上係行使地上權之意思而占有系爭土地A部分土地，自
    應以原告主觀上之主張為準云云，核與前開判決要旨及法律
    規定有違，復未舉證證明，自難採信。另原告提出向南屯區
    公所為擅墾申報之收據影本一紙，僅載明52年4月15日擅墾
    台中市南屯區○○○段308之4地號，面積為4000平方公尺土
    地，種植樹薯等情，即僅證明占有事實，惟尚難以之推論占
    有人主觀上係行使地上權之意思。況且，客觀上附圖所示A
    部分面積僅1238.82平方公尺，顯較上開308之4地號土地為
    小，雖原告另陳稱：長久以來陸續遭他人侵占云云；但仍難
    據以認定兩者是否相符，即是否就是原告自52年間起繼續和
    平占用迄今者。此外，證人丙○○、乙○○二人固到庭證稱
    ：原告自52年起有占用系爭土地種植地瓜類農作物等語，惟
    就原告為何會占用系爭土地，以及其占有之權源為何，均表
    示不清楚，亦即該證人僅能證明原告確有占用系爭土地之事
    實，至於原告究係基於行使何種權利之意思，證人並不清楚
    。換言之，證人丙○○、乙○○二人亦未證明原告自始即以
    行使地上權之意思占用系爭土地A部分土地。另原告所提出
    之四鄰證明書，亦僅能證明原告客觀上在系爭土地種植農作
    物及其繼續占用期間，是該證明書尚無法據以認定原告自始
    即以行使地上權之意思占用系爭土地A部分土地。（最高法
    院82年台上字第1832號判決要旨可資參考）。是原告自何時
    起始有基於行使地上權之意思占用系爭土地A部分，既未能
    舉證以實其說，顯與因時效得請求登記取得地上權之要件不
    符。
  (二)次按民法所定消滅時效之客體為請求權，而請求權乃以請求
    他人為一定行為或不行為之權利。取得時效係依占有之事實
    而取得權利，並非使原所有人負擔義務。占有人本於民法第
    772條準用第770條取得時效之規定，請求登記為地上權人時
    ，性質上並無所謂登記義務人存在，占有人僅能依土地法規
    定程序，向該管市縣地政機關申請登記。換言之，占有人此
    項登記請求權係向地政機關行使，屬公法上之請求權；而民
    法第125條規定之消滅時效，係私法上之請求權，兩者並不
    相同，且被告既非此項登記請求權之義務人，自無時效抗辯
    權可言，此項請求權自無該條消滅時效之適用。被告辯稱此
    項登記請求權已罹於時效而消滅云云，自不足採信。
  (三)依最高法院83年台上字第3252號判例要旨所載：占有人若依
    土地登記規則第113條規定，由其一方申請登記為地上權人
    ，經登記機關受理，在公告期間，土地所有人提出異議者，
    登記機關應依土地法第59條第2項規定予以調處；不服調處
    者，應於接到調處通知後15日內向司法機關訴請處理。調處
    結果，若對占有人不利，占有人對土地所有人提起之訴訟，
    即得請求該所有人容忍其辦理地上權登記，以排除土地所有
    人之異議，使登記程序之障礙除去，俾完成地上權登記等語
    。足徵土地所有人有不作為義務，即排除土地所有人之異議
    權，且觀諸上開判例要旨，此項請求權係於提起訴訟時始得
    行使，是被告上開所辯原告此項請求權已罹於時效消滅云云
    ，殊無足採。
五、綜上所述，原告既未能證明係基於行使地上權之意思占有系
    爭土地A部分土地，則與因時效得請求登記取得地上權之要
    件不符，自不能依時效取得占用被告所有之系爭土地A部分
    土地之地上權，其訴請確認系爭土地A部分土地之地上權登
    記請求權存在，以及訴請被告容忍其辦理地上權登記，俾完
    成地上權登記，即無理由，應予駁回。
六、本件事證已臻明確，兩造其餘攻擊防禦方法或舉證，均與本
    判決之結果不生影響，爰不一一論述，附此敘明。
七、據上論結，本件原告之訴為無理由，依民事訴訟法第78條，
    判決如主文。
中    華    民    國    95    年    2     月    27    日
                  民事第四庭    法  官  夏一
以上正本係照原本作成。
如對本判決上訴，須於判決送達後20日內向本院提出上訴狀。
中    華    民    國    95    年    2     月    27    日
                                書記官


司法院資訊處製作；財團法人民間司法改革基金會備份。
